【裁判字號】    99,訴,924
【裁判日期】    990610
【裁判案由】    偽造文書等
【裁判全文】
臺灣板橋地方法院刑事判決               99年度訴字第924號
公  訴  人  臺灣板橋地方法院檢察署檢察官
被      告  丁○○
上列被告因偽造文書等案件，經檢察官提起公訴（98年度偵字第
27924 號），被告於準備程序中就被訴事實為有罪之陳述，本院
合議庭裁定由受命法官獨任行簡式審判程序，並判決如下：
    主    文
劉雅玲犯如附表所示之罪，各處如附表所示之主刑及從刑，應執
行有期徒刑壹年貳月，如易科罰金，以新臺幣壹仟元折算壹日。
偽造之「劉梅玉」、「胡彩雲」、「蔡宜銘」、「楊秀麗」署押
各壹枚均沒收之。
    事    實
一、丁○○之母丙○○○（不知情，業經檢察官另為不起訴處分
    ）於民國95年2 月25日召集合會，會期自該日起至98年2 月
    25日止，連會首共38會，採內標制，會金每會新臺幣（下同
    ）2 萬元，底標2,000 元，每月25日19時在臺北縣三重市○○街58號開標，而劉雅玲之乙○○、甲○○及張宜方則透過
    丁○○之介紹而各自參加1 會，平時均透過丁○○繳交會款
    等事宜。詎丁○○竟為下列行為：
    (一)丁○○明知其未經活會會員乙○○之授權或同意，竟意圖
      為自己不法之所有，利用丙○○○不認識乙○○之機會，
      於96年4 月25日開標前某日向丙○○○佯稱：乙○○欲標
      取該期合會，請代為評估書立足以得標之標單等語，丙○○○乃於96年4 月25日19時許，在臺北縣三重市○○街58
      號，書寫標息5,500 元之標單（未載明投標人）1 張參與
      投標而行使之，並且得標，足生損害於乙○○，同時致該
      會之活會會員及丙○○○均因而陷於錯誤，誤認為係乙○○本人得標，先由活會會員分別扣除標息後給付合會金給
      丙○○○，同時丙○○○則向死會會員收取應繳交之合會
      金，再於96年5 月初某日，在臺北縣蘆洲市○○街32巷14
      弄1 號5 樓住處內，將合計約60萬元之合會金交予丁○○
      收受。
    (二)丁○○明知其未經活會會員甲○○之授權或同意，竟意圖
      為自己不法之所有，利用丙○○○不認識甲○○之機會，
      於96年5 月25日開標前某日向丙○○○佯稱：甲○○欲標
      取該期合會，請代為評估書立足以得標之標單等語，丙○○○乃於96年5 月25日19時許，在臺北縣三重市○○街58
      號，書寫標息5,500 元之標單（未載明投標人）1 張參與
      投標而行使之，並且得標，足生損害於甲○○，同時致該
      會之活會會員及丙○○○均因而陷於錯誤，誤認為係甲○○本人得標，先由活會會員分別扣除標息後給付合會金給
      丙○○○，同時丙○○○則向死會會員收取應繳交之合會
      金，再於96年6 月初某日，在臺北縣蘆洲市○○街32巷14
      弄1 號5 樓住處內，將合計約60萬元之合會金交予丁○○
      收受。
    (三)丁○○基於意圖為自己不法所有之單一侵占犯意，自97年
      2 、3 月起至同年8 月止，按月於收受乙○○所交付用以
      繳交其參加前揭丙○○○所召集合會之標金各1 萬多元（
      合計10萬多元）後，即易持有為所有，接續將之侵佔入己
      。
    (四)丁○○基於意圖為自己不法所有之單一侵占犯意，自97年
      2 、3 月起至同年9 月止，按月於收受甲○○所交付用以
      繳交其參加前揭丙○○○所召集合會之標金各1 萬多元（
      合計10萬多元）後，即易持有為所有，接續將之侵佔入己
      。
    (五)緣乙○○於97年7 月間向丁○○欲標取當期合會，丁○○
      為掩飾前揭第(一)段所示犯行，乃向乙○○佯稱：將在臺北
      縣三重市○○路與正義北路口之麥當勞速食店舉行開標云
      云，其後並於開標時，同時冒用該合會會員「劉梅玉」、
      「胡彩雲」之名義，偽造分別載有該2 人姓名及不詳金額
      之標單各1 張後，持以參與投標而行使之，足生損害於「
      劉梅玉」及「胡彩雲」，惟開標後以「劉梅玉」標單所載
      金額最高，丁○○乃向乙○○佯稱係「劉梅玉」得標云云
      。97年8 月間，乙○○再度向丁○○表示欲標取當期合會
      ，丁○○乃承前同一犯意，先向乙○○佯稱：將在臺北縣
      三重市○○路與正義北路口之麥當勞速食店舉行開標云云
      ，其後並於開標時，同時冒用該合會會員「蔡宜銘」、「
      楊秀麗」之名義，偽造分別載有該2 人姓名及不詳金額之
      標單各1 張後，持以參與投標而行使之，足生損害於「蔡
      宜銘」及「楊秀麗」，開標結果為乙○○得標。嗣因丁○○遲遲無法交付乙○○得標後應得之合會金，乃延至97年
      9 月始向乙○○坦承前揭第(一)段冒標合會及本段犯行。
    (六)丁○○於97年8 月22日，在不詳地點，收受由死會會員張
      宜方所交付、用以支付前揭丙○○○所召集合會之剩餘各
      期死會會款16萬元後，即意圖為自己不法之所有，將之侵
      佔入己。
二、案經臺灣板橋地方法院檢察署檢察官自動檢舉簽分偵查後起
    訴。
    理    由
一、上開犯罪事實，業據被告於本院審理時自白不諱，核與證人
    乙○○、甲○○、張宜方、丙○○○於偵訊時所言相符，並
    有合會會單及被告所簽立之張宜方付款證明書（他字卷第5
    、19頁）附卷可稽，堪認被告前揭自白屬實。本案事證明確
    ，被告犯行堪以認定。
二、論罪科刑部分：
    (一)按民間互助會之標會會單，如未書寫標會者之姓名或代號
      ，致無從辨別或表示係某一會員參與標會，固不具文書之
      形式，然若經投標者（或代為投標者或冒標者）表明其係
      某人之標單，因在場之其他投標者或會員已能辨別係某一
      會員參與標會者，縱標單上未書寫姓名或代號，仍無礙於
      係刑法第220 條第1 項準文書之認定（最高法院94年度台
      上字第1439號判決參照）。本案被告既係利用丙○○○代
      為評估書立足以使乙○○、甲○○得標之標單而參與投標
      並得標，縱該標單上未載投標人姓名，仍足使在場之其他
      投標者或會員辨別係某一會員參與標會，依據前揭說明，
      該標單仍屬偽造之準私文書無訛。是被告前揭犯罪事實第
      一(一)段所為，係犯刑法第216 條、第220 條第1 項、第21
      0 條之行使偽造準私文書罪及刑法第339 條第1 項之詐欺
      取財罪。其偽造準私文書之低度行為，應為其後行使之高
      度行為所吸收，不另論罪。又被告利用不知情之丙○○○
      偽造金額為5,500 元之標單，屬間接正犯。另其於96年4
      月25日以1 行為同時犯前揭2 罪，屬想像競合犯，應僅論
      以較重之行使偽造準私文書罪。其次，被告前揭犯罪事實
      第一(二)段所為，因僅有時間及被害人不同，其餘犯罪情節
      完全相同，故本於相同理由，亦僅論以較重之行使偽造準
      私文書罪。
    (二)核被告前揭犯罪事實第一(三)段所為，係犯刑法第335 條第
      1 項之侵占罪。其於密接時間向同一被害人收取標金後，
      即予以侵占入己，依據社會一般觀念，其各次行為之獨立
      性甚為薄弱，應評價為一行為，屬接續犯，僅論以1 個侵
      占罪。其次，被告前揭犯罪事實第一(四)段所為，因僅有時
      間及被害人不同，其餘犯罪情節完全相同，故本於相同理
      由，亦僅1 個侵占罪。
    (三)核被告前揭犯罪事實第一(五)段所為，係犯刑法第216 條、
      第220 條第1 項、第210 條之行使偽造準私文書罪及刑法
      第339 條第1 項之詐欺取財罪。其偽造署押所為乃偽造準
      私文書之階段行為，均應為其後行使之高度行為所吸收，
      不另論罪。又其於密接時間向同一被害人行使偽造之準私
      文書，依據社會一般觀念，其各次行為之獨立性甚為薄弱
      ，應評價為一行為，屬接續犯，僅論以1 個行使變造準私
      文書罪。
    (四)核被告前揭犯罪事實第一(六)段所為，係犯刑法第335 條第
      1 項之侵占罪。
    (五)被告前揭所犯3 個行使變造準私文書罪、3 個侵占罪，彼
      此間犯意個別，行為互殊，顯係基於個別犯意所為，應予
      分論併罰之。
    (六)爰審酌被告身為警務人員，本應恪遵法律，縱有財務失控
      問題，亦應循合法途徑妥善處理，竟僅為彌補其財務缺口
      ，即利用其母及其他會員不認識乙○○、甲○○之機會，
      冒用乙○○、甲○○名義標取合會，另又侵占乙○○、甲○○、張宜方託其轉交予丙○○○之會款，總計冒標得款
      約120 萬元、侵占款項將近40萬元，對於乙○○、甲○○
      及張宜方所生危害程度非微，其行使偽造準私文書部分所
      為亦已致生損害於乙○○、甲○○、劉梅玉、胡彩雲、蔡
      宜銘、楊秀麗之利益，兼衡其並無不良前案紀錄、智識程
      度及犯後於本院審理時已坦承犯行態度良好等一切情狀，
      分別量處如主文所示之刑，並諭知如易科罰金之折算標準
      ，以示警懲。
    (七)被告行為後，司法院大法官會議作成釋字第662 號解釋謂
      ：「中華民國94年2 月2 日修正公佈之現行刑法第41條第
      2 項，關於數罪併罰，數宣告刑均得易科罰金，而定應執
      行刑之刑逾6 個月者，排除適用同條第1 項得易科罰金之
      規定部分，與憲法第23條規定有違，並與本院釋字第366
      號解釋意旨不符，應自本解釋公佈之日起失其效力」，其
      後，刑法第41條第8 項乃於98年12月30日經總統公佈：「
      第1 項至第4 項及第7 項之規定，於數罪併罰之數罪，均
      得易科罰金或易服社會勞動者，其應執行之刑逾6 月者，
      亦得適用之」，再依同日修正之刑法施行法第10條第2 項
      規定「刑法修正條文及本法修正條文，除另定施行日期者
      外，自公佈日施行」，故修正之刑法第41條第8 項業已於
      98年12月30日生效，是以對於數罪併罰，數宣告刑均得易
      科罰金，而定應執行之刑超過6 個月之案件，依98年12月
      30日修正公佈之刑法第41條第8 項，均得易科罰金。本案
      被告行為時之修正前刑法第41條2 項既已失效，自毋庸為
      新舊法之比較，而被告前揭所犯6 罪之應執行刑雖逾6 個
      月，但因各罪均得易科罰金，爰依修正後刑法第41條第8
      項之規定，再就應執行刑諭知如易科罰金之折算標準。
    (八)末按偽造之印章、印文或署押，不問屬於犯人與否，沒收
      之，刑法第219 條定有明文。本案被告先於97年7 月間某
      日偽造「劉梅玉」、「胡彩雲」署押各1 枚，復於97年8
      月間某日偽造「蔡宜銘」、「楊秀麗」署押各1 枚，均屬
      偽造之署押，爰依前揭規定沒收之（該標單雖未扣案，但
      因屬絕對必要應沒收事項，爰仍諭知沒收）。
三、按除被告所犯為死刑、無期徒刑、最輕本刑為3 年以上有期
    徒刑之罪或高等法院管轄第一審案件者外，於前條第1 項程
    序進行中，被告先就被訴事實為有罪之陳述時，審判長得告
    知被告簡式審判程序之旨，並聽取當事人、代理人、辯護人
    及輔佐人之意見後，裁定進行簡式審判程序，刑事訴訟法第
    273 條之1 第1 項定有明文。本案被告被訴各罪均非最輕本
    刑3 年以上之罪，且被告於本院準備程序期日就被訴事實為
    有罪之陳述後，經告知被告簡式審判程序之旨，並聽取被告
    及檢察官之意見後，本院合議庭認宜改用簡式審判程序，乃
    裁定由受命法官獨任行簡式審判程序審理之，附此說明。
據上論斷，應依刑事訴訟法第273 條之1 第1 項、第299 條第1
項前段，刑法第210 條、第216 條、第220 條第1 項、第335 條
第1 項、第339 條第1 項、第55條、第51條第5 款、第41條第1
項前段、第8 項，刑法施行法第1 條之1 第1 項、第2 項前段，
判決如主文。
本案經檢察官林慈雁到庭執行職務。
中    華    民    國    99    年    6     月    10    日
                  刑事第十三庭  法  官  楊明佳
┌────────────────────────────────────┐
│附表                                                                    │
├────────┬───────────────────────────┤
│    犯罪事實    │                   所犯罪名及宣告刑                   │
├────────┼───────────────────────────┤
│犯罪事實第一(一)段│丁○○行使變造準私文書，處有期徒刑伍月，如易科罰金，以│
│                │新臺幣壹仟元折算壹日。                                │
├────────┼───────────────────────────┤
│犯罪事實第一(二)段│丁○○行使變造準私文書，處有期徒刑伍月，如易科罰金，以│
│                │新臺幣壹仟元折算壹日。                                │
├────────┼───────────────────────────┤
│犯罪事實第一(三)段│丁○○意圖為自己不法之所有，侵占自己持有他人之物，處有│
│                │期徒刑參月，如易科罰金，以新臺幣壹仟元折算壹日。      │
├────────┼───────────────────────────┤
│犯罪事實第一(四)段│丁○○意圖為自己不法之所有，侵占自己持有他人之物，處有│
│                │期徒刑參月，如易科罰金，以新臺幣壹仟元折算壹日。      │
├────────┼───────────────────────────┤
│犯罪事實第一(五)段│丁○○行使變造準私文書，處有期徒刑參月，如易科罰金，以│
│                │新臺幣壹仟元折算壹日。偽造之「劉梅玉」、「胡彩雲」、「│
│                │蔡宜銘」、「楊秀麗」署押各壹枚均沒收之。              │
├────────┼───────────────────────────┤
│犯罪事實第一(六)段│丁○○意圖為自己不法之所有，侵占自己持有他人之物，處有│
│                │期徒刑貳月，如易科罰金，以新臺幣壹仟元折算壹日。      │
└────────┴───────────────────────────┘
以上正本證明與原本無異。
如不服本判決應於收受送達後10日向本院提出上訴書狀，並應敘
述具體理由；其未敘述上訴理由者，應於上訴期間屆滿後20日內
向本院補提理由書（均須按他造當事人之人數附繕本）「切勿逕
送上級法院」。
                                書記官  林金良
中    華    民    國    99    年    6     月    10    日
附錄本案論罪科刑法條全文
刑法第210條
偽造、變造私文書，足以生損害於公眾或他人者，處5 年以下有
期徒刑。
刑法第216條
行使第210 條至第215 條之文書者，依偽造、變造文書或登載不
實事項或使登載不實事項之規定處斷。
刑法第220條
在紙上或物品上之文字、符號、圖畫、照像，依習慣或特約，足
以為表示其用意之證明者，關於本章及本章以外各罪，以文書論
。
錄音、錄影或電磁紀錄，藉機器或電腦之處理所顯示之聲音、影
像或符號，足以為表示其用意之證明者，亦同。
刑法第335條
意圖為自己或第三人不法之所有，而侵占自己持有他人之物者，
處5 年以下有期徒刑、拘役或科或併科1 千元以下罰金。
前項之未遂犯罰之。
刑法第339條
意圖為自己或第三人不法之所有，以詐術使人將本人或第三人之
物交付者，處5 年以下有期徒刑、拘役或科或併科1 千元以下罰
金。
以前項方法得財產上不法之利益或使第三人得之者，亦同。
前二項之未遂犯罰之。

司法院資訊處製作；財團法人民間司法改革基金會備份。
